ACORDAO-COMPLETO-2357020

ACÓRDÃO 4795/2019 ATA 21/2019 - PRIMEIRA CÂMARA

VISTOS, relatados e discutidos estes autos de pedido de reexame interposto por Manoel Antônio da Luz, servidor aposentado do Centro Federal de Educação Tecnológica de Alagoas, contra o Acórdão 1467/2017-TCU-Primeira Câmara;
ACORDAM os Ministros do Tribunal de Contas da União, reunidos em sessão da Primeira Câmara, com fundamento no artigo 48, da Lei 8.443/1992, e ante as razões expostas pelo Relator, em:
9.1. conhecer o pedido de reexame para, no mérito, negar-lhe provimento;
9.2. dar ciência desta deliberação ao recorrente.

Pedido de reexame em Aposentadoria.

Primeira Câmara

Centro Federal de Educação Tecnológica de Alagoas - MEC.

3. Interessados/Responsáveis/Recorrentes:
3.1. Interessado: Manoel Antonio da Luz (XXX.601.864-XX).
3.2. Recorrente: Manoel Antonio da Luz (XXX.601.864-XX).

13.1. Ministros presentes: Benjamin Zymler (na Presidência), Walton Alencar Rodrigues (Relator) e Vital do Rêgo.
13.2. Ministro-Substituto convocado: Marcos Bemquerer Costa.
13.3. Ministro-Substituto presente: Augusto Sherman Cavalcanti.

WALTON ALENCAR RODRIGUES

Ministro Bruno Dantas.

Adoto, como relatório, a instrução da Secretaria de Recursos (peças 49-51) , cuja proposta foi acolhida pelo representante do Parquet especializado:
"1. Trata-se de Pedido de Reexame interposto pelo Senhor Manoel Antônio da Luz (peça 34) , servidor aposentado do Centro Federal de Educação Tecnológica de Alagoas, contra o Acórdão 1467/2017-TCU-Primeira Câmara (peça 29) .
1.1. A deliberação recorrida apresenta o seguinte teor:
VISTOS, relatados e discutidos estes autos de aposentadoria concedida no âmbito do Centro Federal de Educação Tecnológica de Alagoas. 
ACORDAM os Ministros do Tribunal de Contas da União, reunidos em sessão da Primeira Câmara, diante das razões expostas pelo Relator, e com fundamento no art. 71, incisos III e IX, da Constituição Federal de 1988, c/c os arts. 1º, inciso V, 39, inciso II, e 45 da Lei 8.443/1992, e ainda com os arts. 260, § 1º, 261, caput e § 1º, e 262 do Regimento Interno/TCU, em:
9.1. considerar ilegal a aposentadoria de Manoel Antonio da Luz (XXX.601.864-XX) , negando o registro ao ato correspondente, número de controle 10454500-04-2008-000031-4, ante a inclusão de parcela judicial relativa a plano econômico e a incorporação de gratificação pelo exercício de função (quintos) em valor acima do devido;
9.2. dispensar o ressarcimento das quantias indevidamente recebidas de boa-fé (enunciado 106 da súmula da jurisprudência predominante do TCU) ;
9.3. determinar ao Centro Federal de Educação Tecnológica de Alagoas que:
9.3.1. no prazo de 15 (quinze) dias, faça cessar os pagamentos decorrentes do ato ora considerado ilegal, sob pena de responsabilidade solidária da autoridade administrativa omissa, até a emissão de novo ato, escoimado das irregularidades verificadas;
9.3.2. no prazo de 15 (quinze) dias, dê ciência do inteiro teor desta deliberação ao interessado, esclarecendo-lhe que o efeito suspensivo proveniente da interposição de recurso não o exime da devolução dos valores percebidos indevidamente após a notificação sobre o presente acórdão, em caso de não provimento do recurso porventura impetrado;
9.3.3. no prazo de 30 (trinta) dias, informe ao TCU as medidas adotadas, sem prejuízo de encaminhar comprovante sobre a data em que o interessado tomou conhecimento do contido no item anterior;
9.4. determinar à Secretaria de Fiscalização de Pessoal que monitore o cumprimento das diretrizes ora endereçadas ao Centro Federal de Educação Tecnológica de Alagoas;
9.5. enviar cópia deste acórdão, bem como do relatório e do voto que o fundamentam, ao Centro Federal de Educação Tecnológica de Alagoas  (grifos acrescidos) .
HISTÓRICO
2.	O ato do recorrente foi julgado ilegal em razão de impropriedade na inclusão de parcela judicial relativa a plano econômico e da incorporação de gratificação pelo exercício de função (quintos) em valor acima do devido.
2.1. No que se refere aos quintos auferidos com base na Portaria-MEC 474/1987, este Tribunal tem entendimento pacificado no sentido de que é legítima sua incorporação, ressalvando, contudo, que os parâmetros de cálculo ali fixados somente se aplicam até o advento da Lei 8.168/1991, que fixou novas bases de retribuição para as antigas Funções Comissionadas (FC's) previstas na sobredita portaria, transformando-as em Funções Gratificadas (FG's) e Cargos de Direção (CD's) .
ADMISSIBILIDADE
3.	Reitera-se o exame preliminar de admissibilidade de peça 39, ratificado à fl. 42 pelo Exmo. Sr. Ministro-Relator Walton Alencar Rodrigues, que entendeu pelo conhecimento do recurso, uma vez que preenchidos os requisitos do art. 48 da Lei 8.443/92, suspendendo-se os efeitos dos subitens 9.1 e 9.3.1 do acórdão recorrido, com fulcro no art. 285, caput, e art. 286, parágrafo único, do RI/TCU.
MÉRITO
4.	Delimitação 
4.1. Constitui objeto do presente recurso definir se houve:
a decadência do direito de este Tribunal impugnar a parcela de quintos percebida pelo recorrente, bem como a parcela judicial destacada relativa a plano econômico;
o atrelamento, ao ato concessivo da aposentação do servidor, de atos administrativos e normativos da Administração Pública praticados em momento posterior;
ofensa aos princípios da boa fé, da proteção à confiança nos atos da Administração e, mormente, da segurança jurídica;
ofensa à decisão judicial transitada em julgada, no que tange ao pagamento de parcela judicial relativa a plano econômico.
5.  Da decadência
5.1. Defende-se no recurso que houve a decadência do direito de este Tribunal impugnar parcelas percebidas pelo recorrente, com base nos seguintes argumentos:
5.2. Segundo preceitua o art. 54 da Lei 9.784/1999, a Administração Pública possui o prazo decadencial de 5 anos para revisar seus atos, lapso temporal considerável, o qual fulmina qualquer pretensão que venha a tolher benefícios conferidos aos seus administrados. Ademais, a contagem do referido interstício, em caso de efeitos patrimoniais contínuos, é dada através do recebimento do primeiro pagamento.
Análise:
5.3. Sobre a decadência do direito de a Administração rever os seus próprios atos e o exercício do controle externo por parte deste Tribunal, impende mencionar que o Supremo Tribunal Federal já se pronunciou acerca da não incidência da decadência administrativa em face da inaplicabilidade do art. 54 da Lei 9.784/1999 aos processos por meio dos quais o TCU exerce sua competência constitucional de controle externo prevista no inciso III do art. 71 da Constituição Federal, consoante entabulado no MS 24.859, verbis:
EMENTA: CONSTITUCIONAL. ADMINISTRATIVO. PENSÃO. T.C.U.: JULGAMENTO DA LEGALIDADE: CONTRADITÓRIO. PENSÃO: DEPENDÊNCIA ECONÔMICA.
I. - O Tribunal de Contas, no julgamento da legalidade de concessão de aposentadoria ou pensão, exercita o controle externo que lhe atribui a Constituição Federal, art. 71, III, no qual não está jungindo a um processo contraditório ou contestatório. Precedentes do STF. 
II. - Inaplicabilidade, no caso, da decadência do art. 54 da Lei 9.784/99. 
III. - Concessão da pensão julgada ilegal pelo TCU, por isso que, à data do óbito do instituidor, a impetrante não era sua dependente econômica. 
IV. - MS indeferido.
5.4. Ainda, com essa mesma orientação, registra-se manifestação do Ministro Marco Aurélio, ao apreciar o MS 27.966:
Quanto ao prazo previsto no artigo 54 da Lei nº 9.784/99, relativamente à revisão de atos administrativos, os pronunciamentos desta Corte são reiterados no sentido de não ser aplicável a ato complexo como é o da aposentadoria, vale dizer, fica afastado quando se faz em jogo a atuação do Tribunal de Contas da União, iniludivelmente também administrativa, apreciando o cálculo dos proventos da aposentadoria para homologá-la ou não - precedentes: Mandados de Segurança nº 24.997-8/DF, 25.090-9/DF e 25.192-1/DF, relatados pelo Ministro Eros Grau, com acórdãos publicados no Diário da Justiça de 1º de abril de 2005 - os concernentes aos dois primeiros - e 6 de maio de 2005, respectivamente.
5.5. Calcado nesta premissa, este Tribunal editou a Súmula 278, que traz:
Os atos de aposentadoria, reforma e pensão têm natureza jurídica de atos complexos, razão pela qual os prazos decadenciais a que se referem o § 2º do art. 260 do Regimento Interno e o art. 54 da Lei nº 9.784/99 começam a fluir a partir do momento em que se aperfeiçoam com a decisão do TCU que os considera legais ou ilegais, respectivamente.
5.6. Nesse sentido, descabe invocar referido dispositivo legal quando a questão versar acerca da apreciação de atos sujeitos a registro e regulados, integral ou subsidiariamente, por lei específica, no caso a Lei 8.443/1992, v.g. os seguintes julgados do STF: MS 25.440, MS 25.256, MS 25.192, MS 24.997 e MS 25.090.
5.7. Em virtude dessas considerações, não há obstáculo algum para que o TCU, na oportunidade em que foi prolatado o Acórdão ora contestado, apreciasse o ato de aposentadoria em questão.
5.8. Nesse sentir, os argumentos apresentados não merecem prosperar.
6. Do atrelamento do ato de aposentadoria do recorrente a atos administrativos e normativos posteriores
6.1. O recorrente aduz que o seu ato de aposentadoria foi examinado à luz de atos administrativos e normativos posteriores, com base nos seguintes argumentos:
6.2. O ato administrativo concessivo da aposentadoria nada tem a ver com edições normativas supervenientes, ou dos atos da Administração em promover alterações de reajustes nos proventos dos servidores aposentados, com base em legislação posterior ao ato da referida aposentadoria.
6.3. Atrelar, ao ato concessivo da aposentação do servidor, os atos administrativos e normativos da Administração Pública praticados em qualquer momento posterior, é tornar temerário o sistema jurídico de regência, em grave atentado ao postulado da segurança jurídica, da previsibilidade das relações mantidas com o Poder Público, da boa-fé e da legítima expectativa do servidor, calcado na dimensão subjetiva da proteção à sua confiança, mormente por estar se tratando de servidor aposentado há mais de duas décadas.
Análise:
6.4. No ato de concessão de aposentadoria do recorrente (peça 11) , constam, dentre outras, a rubrica referente ao art. 62 da Lei 8.112/1990 (quintos) e parcela referente à RT 1.025/1990 (Plano Econômico) .
6.5. Conforme visto no voto do Excelentíssimo Senhor Ministro-Relator a quo, o cálculo de ambas as parcelas foi impugnado pelo TCU, à luz do ordenamento jurídico vigente à data da concessão (24/4/1995) . 
6.6. Quanto aos quintos adquiridos com base na Portaria-MEC 474/1987, este Tribunal tem entendimento pacificado no sentido de que é legítima sua incorporação, ressalvando, contudo, que os parâmetros de cálculo ali fixados somente se aplicam até o advento da Lei 8.168/1991, que fixou novas bases de retribuição para as antigas Funções Comissionadas (FC's) previstas na sobredita portaria, transformando-as em Funções Gratificadas (FG's) e Cargos de Direção (CD's) .
6.7. Assim, opina-se pela rejeição do argumento apresentado.
7.	Da ofensa aos princípios da boa fé, da proteção à confiança nos atos da Administração e, mormente, da segurança jurídica.
7.1. O recorrente aduz que teria havido ofensa aos princípios da boa fé, da proteção à confiança nos atos da Administração e, mormente, da segurança jurídica, com base nos seguintes argumentos:
7.2. Ainda que se considerasse a novel interpretação contida e exarada no Acórdão 835/2012-TCU-Plenário, em contraponto à realizada pelo Órgão Administrativo Federal, sua utilização imponderada estaria ainda violando o princípio de hierarquia constitucional  da segurança jurídica, acaso desse a dada situação aplicação retroativa, pelo que todos os efeitos jurídicos patrimoniais advindos da interpretação anterior, realizada pela IFE, consolidam-se à esfera subjetiva do recorrente, haja vista não ter este concorrido para a prática de tal ato, denotando-lhe boa-fé, bem como confiança na legitimidade dos atos que estavam sendo praticados pela Administração.
7.3. Ademais, a interpretação superveniente, como in casu, vindo a trazer redução nos proventos do recorrente, não pode olvidar dos princípios jurídicos constitucionais que vinculam a relação entre Administração e administrado, dentre eles, a boa-fé, a proteção à confiança nos atos da Administração, e, mormente, à segurança jurídica.
Análise:
7.4. Nas Instituições Federais de Ensino, considera-se legítima a incorporação de parcelas de funções comissionadas cujos valores tenham por referência a Portaria MEC 474/87, desde que seu exercício tenha se iniciado até 31/10/1991 e sejam pagas como vantagem pessoal nominalmente identificada (VPNI) . O entendimento do Tribunal de Contas da União está em perfeita consonância com as jurisprudências do STF e do STJ que consideram direito adquirido do servidor a percepção de quintos incorporados durante a vigência da Lei 7.596/87, em decorrência do exercício das Funções Comissionadas e na forma estabelecida pela Portaria 474/MEC. Esse direito, no entanto, não alcança o mecanismo de cálculo estabelecido na mencionada portaria do MEC, mas tão somente os valores nela estabelecidos.	
7.5. É sobremodo importante ter presente o disposto no art. 1º da Lei 8.168/1991 (regulamentada pelo Decreto 228/1991) , com efeitos financeiros a partir de 1º/11/1991:	
Art 1º As funções de confiança integrantes do Plano Único de Classificação e Retribuição de Cargos e Empregos a que se refere o art. 3º da Lei nº 7.596, de 10 de abril de 1987, são transformados em Cargos de Direção (CD) e em Funções Gratificadas (FG) . 
§ 1º Os atuais ocupantes de funções de confiança que continuarem no exercício dos cargos de direção e das funções gratificadas resultantes da transformação prevista neste artigo, bem assim os que vierem a ser nomeados ou designados para esses cargos ou funções, terão sua remuneração fixada nos termos dos Anexos I e II desta lei.
7.6. É dizer: nos termos do artigo supra, a partir de 1º/11/1991, não há mais que se falar em regime de remuneração das antigas FC's. 
7.7. O reconhecimento de direito adquirido a regime de vencimentos é taxativamente repelido pela jurisprudência pátria, como ilustra a ementa da deliberação proferida pelo Supremo Tribunal Federal nos autos do RE 241884/ES, publicada no D.J. de 12/09/2003:
'É firme a jurisprudência do STF no sentido de que a garantia do direito adquirido não impede a modificação para o futuro do regime de vencimentos do servidor público. Assim, e desde que não implique diminuição no quantum percebido pelo servidor, é perfeitamente possível a modificação no critério de cálculo de sua remuneração.'
7.8. A decisão foi inequívoca: os servidores não têm direito aos mecanismos de cálculo das parcelas eventualmente presentes em sua remuneração, mas apenas à irredutibilidade dos vencimentos totais.
7.9. Nesse sentir, com o intuito de se evitar a irredutibilidade dos vencimentos totais, entende-se que o pagamento de quintos, com amparo na Portaria MEC nº 474/87, é devido aos servidores que tenham iniciado o seu exercício até 31/10/1991, sob a forma de VPNI, ajustando-se o valor da parcela ao que era devido em 1º/11/1991, data da eficácia da Lei 8.168/1991, devidamente atualizado, desde então, exclusivamente pelos reajustes gerais concedidos ao funcionalismo, conforme preceitua o § 1º do art. 15 da Lei  9.527/1997.
7.10. No entanto, no caso em testilha, é de se reconhecer que a jurisprudência deste Tribunal não foi uníssona ao longo do tempo. 
7.11. De fato, registra-se que, mediante o Acórdão 4447/2011-TCU-Segunda Câmara, este Tribunal assim se manifestou:
5.1.11. efetue o pagamento das parcelas de quintos de FC a que fazem jus os servidores ativos e inativos sob a forma de Vantagem Pessoal Nominalmente Identificada (VPNI) , ajustando-se o valor da parcela ao que era devido em 04/9/2001, data da publicação da Medida Provisória nº 2.225-45/2001, e atualizando-a, desde então, exclusivamente pelos reajustes gerais concedidos ao funcionalismo público federal, conforme preceitua o art. 3º da referida MP, que acresceu o art. 62-A à Lei nº 8.112/1990, abstendo-se, ainda, de considerar, na base de cálculo, o vencimento fixado pela Lei nº 11.344/2006. 
7.12. Por outro lado, o entendimento mais consentâneo com o raciocínio inicialmente apresentado encontra-se plasmado no Acórdão 835/2012-TCU-Plenário, que assim dispôs:
9.1.1. para os servidores que não ajuizaram ações judiciais ou para os que o fizeram mas não lograram êxito, em decisão transitada em julgado, efetue o pagamento das parcelas de quintos com amparo na Portaria MEC nº 474/87, desde que tenham iniciado o seu exercício até 31/10/1991, sob a forma de VPNI, ajustando-se o valor da parcela ao que era devido em 1º/11/1991, data de eficácia da Lei nº 8.168/1991, devidamente atualizado, desde então, exclusivamente pelos reajustes gerais concedidos ao funcionalismo, conforme preceitua o § 1º do art. 15 da Lei nº 9.527/1997;
9.1.2. para os servidores que obtiveram decisões judiciais favoráveis transitadas em julgado, confirmadas em grau de recurso, recalcule os quintos de FCs adequando o valor nominal às condições deferidas na sentença, de modo que a quantia inicial seja apurada na data da publicação do provimento jurisdicional de 1º grau e, a partir daí, transformada em VPNI, atualizada exclusivamente pelos reajustes gerais concedidos ao funcionalismo, conforme preceitua o § 1º do art. 15 da Lei nº 9.527/1997.
7.13. Este último entendimento é o que vem sendo adotado por este Tribunal, conforme se depreende dos seguintes julgados: Acórdão 6298/2014-TCU-Primeira Câmara, de 14/10/2014; Acórdão 6028/2014-TCU-Primeira Câmara, de 7/10/2014; Acórdão 5665/2014-TCU-Primeira Câmara, de 30/9/2014; Acórdão 5102/2014-TCU-Primeira Câmara, de 16/9/2014; Acórdão 4782/2014-TCU-Primeira Câmara, de 9/9/2014; Acórdão 4694/2014-TCU-Primeira Câmara, de 2/9/2014; Acórdão 4062/2014-TCU-Primeira Câmara, de 22/7/2014; Acórdão 3937/2014-TCU-Primeira Câmara, de 15/7/2014; Acórdão 2956/2014-TCU-Primeira Câmara, de 10/6/2014; e Acórdão 238/2014-TCU-Segunda Câmara, de 4/2/2014.
7.14. Acrescente-se que o argumento de que "a modificação posterior da jurisprudência não alcança as situações constituídas à luz de critério interpretativo anterior" não mais se aplica nesta Corte de Contas, eis que a Sumula de Jurisprudência TCU nº 105 foi revogada.
7.15. Cabe lembrar que a sedimentada jurisprudência da Suprema Corte é no sentido de classificar como ato complexo a concessão de aposentadoria, reforma ou pensão, consoante os seguintes julgados (RMS 3881/SP, MS 19875/DF, RE 195861/ES e MS 23665/DF) .
7.16. Assim, sendo o ato de aposentadoria e/ou pensão complexo, este somente passa a estar plenamente formado (perfeito) , válido (aferição da legalidade com reflexo de definitividade perante a Administração) e eficaz (plenamente oponível a terceiros, deixando de apresentar executoriedade provisória) quando recebe o registro pela Corte de Contas. Tal entendimento decorre do disposto no inciso III do art. 71 da Constituição Federal, que estabelece que compete ao Tribunal de Contas da União apreciar, para fins de registro, a legalidade dos atos de admissão, assim como a concessão de aposentadoria, reforma ou pensão.
7.17. Nessa perspectiva, impõe-se reconhecer que referidos atos possuem natureza precária, razão pela qual, até que haja o efetivo julgamento e o consequente registro pela Corte de Contas, não há que se falar em direito adquirido, ato jurídico perfeito, ou em proteção da confiança, tendo em vista a ausência de aperfeiçoamento e definitividade dos atos.
7.18. A propósito do tema, colaciona-se entendimento esposado pela Corte Constitucional ao decidir no âmbito do RE-195.861/ES:
APOSENTADORIA - ATO ADMINISTRATIVO DO CONSELHO DA MAGISTRATURA - NATUREZA - COISA JULGADA ADMINISTRATIVA - INEXISTÊNCIA. O ato de aposentadoria exsurge complexo, somente se aperfeiçoando com o registro perante a Corte de Contas. Insubsistência da decisão judicial na qual assentada, como óbice ao exame da legalidade, a coisa julgada administrativa. (grifos acrescidos) 
7.19. No caso em apreço, não houve o respectivo registro da aposentadoria em razão da constatação de ilegalidades no ato, o que afasta, por si só, a presunção de legitimidade do ato administrativo que concedeu o benefício, não havendo, assim, que se falar em violação da segurança jurídica ou de proteção da confiança. 
7.20. No que tange a uma possível violação ao princípio da irredutibilidade salarial, destaca-se, ainda, que, de acordo com o e. STF, não há óbice à redução de proventos caso alguma parcela/vantagem esteja sendo paga ao arrepio da lei, nos termos do entendimento proferido no âmbito do MS 25.552, de relatoria da Ministra Cármen Lúcia, verbis: 
EMENTA: MANDADO DE SEGURANÇA. ATO DO TRIBUNAL DE CONTAS DA UNIÃO. APOSENTADORIA DE MAGISTRADO.[...]. DECADÊNCIA ADMINISTRATIVA E OFENSA AO PRINCÍPIO DA IRREDUTIBILIDADE DE SALÁRIOS NÃO CONFIGURADAS. [...]3. O Supremo Tribunal Federal pacificou entendimento de que, sendo a aposentadoria ato complexo, que só se aperfeiçoa com o registro no Tribunal de Contas da União, o prazo decadencial da Lei n. 9.784/99 tem início a partir de sua publicação. Aposentadoria do Impetrante não registrada: inocorrência da decadência administrativa. 4. A redução de proventos de aposentadoria, quando concedida em desacordo com a lei, não ofende o princípio da irredutibilidade de vencimentos. Precedentes. 5. Segurança denegada (grifos acrescidos) .
8. Da ofensa à decisão judicial transitada em julgada, no que tange ao pagamento de parcela judicial relativa a plano econômico.
8.1. O recorrente alega que, com relação à supressão da rubrica referente à Plano Econômico, teria havido violação à coisa julgada, com base nos seguintes argumentos:
8.2. No Processo 0102500-40.1990.5.19.0003, foi prolatado o seguinte dispositivo:
Assim, expeça-se mandado para que o IFAL se abstenha de promover qualquer ato que importe o descumprimento da decisão judicial, implantação do percentual de 49,13% nos vencimentos de todos os reclamantes, sob pena de pagamento de multa diária de R$ 100,00 até o limite de R$ 100.000,00. Caso o percentual mencionado já tenha sido retirado do contracheque de algum dos exequentes, o IFAL deverá realizar a reimplantação no prazo de 5 dias, sob pena de multa diária de 100,00 até o limite de R$ 100.000,00 por exequente, a contar da data da primeira folha de pagamento posterior ao recebimento do mandado.
Análise:
8.3. Sobre o tema, não se pode relegar ao oblívio o seguinte excerto de voto da lavra do Excelentíssimo Senhor Ministro Benjamin Zymler, por ocasião da apreciação do TC Processo 016.576/2012-8 (Acórdão 3502/2016-TCU-Primeira Câmara) :
15. Assim sendo, ainda que existisse uma decisão judicial trabalhista que assegurasse a continuidade do pagamento de planos econômicos da década de 1980 na estrutura remuneratória atual, nada obstante a mudança de regime jurídico e a edição de inúmeros planos de carreira, há que se considerar que a relação jurídica de servidores ativos com a União é distinta daquela que envolve aposentados e pensionistas, de modo que também não há que se falar em transposição automática e acrítica de pretensos direitos havidos na atividade para a inatividade. 
16. A decisão proferida pelo STF no MS 28.604/DF, a par de afastar, na espécie, a decadência prevista no art. 54 da Lei 9.784/1999, ilustra o ponto:
"DECADÊNCIA - ATO ADMINISTRATIVO - DESFAZIMENTO - APOSENTADORIA - INADEQUAÇÃO. O disposto no artigo 54 da Lei nº 9.784/99, a revelar o prazo de decadência para a Administração Pública rever os próprios atos, por pressupor situação jurídica constituída, não se aplica à aposentadoria, porque esta reclama atos sequenciais. 
PROVENTOS DA APOSENTADORIA - URPs - DECISÃO JUDICIAL - ALCANCE. O título judicial há de ter o alcance perquirido não só quanto à situação jurídica do beneficiário - servidor -, mas também ao fato de envolver relação jurídica de ativo, e não de inativo. 
CONTRADITÓRIO - PRESSUPOSTOS - LITÍGIO - ACUSAÇÃO. O contraditório, base maior do devido processo legal, requer, a teor do disposto no inciso LV do artigo 5º da Constituição Federal, litígio ou acusação, não alcançando os atos sequenciais alusivos ao registro de aposentadoria." (destaque não existente no original) 
17. Nesse decisum, o posicionamento do Supremo, que afastou os efeitos da coisa julgada, fundou-se, precisamente, no argumento de que o título judicial favorável ao impetrante alcançava exclusivamente seus vencimentos (ou seja, sua remuneração na atividade) , sem repercussão, portanto, em seus futuros proventos de aposentadoria. Nessa linha, transcrevo excerto das razões do relator, Ministro Marco Aurélio:
"Inicialmente, consigne-se que o título executivo judicial evocado não dirimiu controvérsia sobre proventos da aposentadoria. Ficou restrito a vencimentos dos impetrantes. (...) Logo, não cabe vislumbrar relevância da causa de pedir, no que direcionada a reconhecer-se a repercussão a ponto de alcançar proventos da aposentadoria cujo exame final, sob o ângulo da legalidade administrativa, incumbe ao Tribunal de Contas."
18. O mesmo aspecto também foi tangenciado pelo Ministro Gilmar Mendes na decisão monocrática proferida no MS 30.725:
"Nesse sentido, a coisa julgada deveria ser invocada, a princípio, para efeitos de pagamento de vencimentos, o que não significa, necessariamente, que essa proteção jurídica se estenda, desde logo, para o cálculo dos proventos, o qual deve ser analisado caso a caso, sob pena de reconhecer-se a perpetuação de um direito declarado a ponto de alcançar um instituto jurídico diverso: o instituto dos proventos."
8.4. Extrai-se, portanto, o seguinte ensinamento: a relação jurídica de servidores ativos com a União é distinta daquela que envolve aposentados e pensionistas, de modo que também não há que se falar em transposição automática e acrítica de pretensos direitos havidos na atividade para a inatividade.
8.5. Deste modo, deve ser mantido o julgamento pela ilegalidade da aposentadoria do recorrente, eis que a sentença judicial favorável à incorporação de rubrica referente a plano econômico ocorreu quando o interessado se encontrava na atividade.
8.6. Por conseguinte, devem ser rejeitados os argumentos apresentados pelo recorrente.
CONCLUSÃO
9.	Das análises anteriores, conclui-se que não houve:
a decadência do direito de este Tribunal impugnar a parcela de quintos percebida pelo recorrente, bem como a parcela judicial destacada relativa a plano econômico;
o atrelamento, ao ato concessivo da aposentação do servidor, de atos administrativos e normativos da Administração Pública praticados em momento posterior;
ofensa aos princípios da boa fé, da proteção à confiança nos atos da Administração e, mormente, da segurança jurídica;
ofensa à decisão judicial transitada em julgada, no que tange ao pagamento de parcela judicial relativa a plano econômico.
9.1. Nesse sentir, é de se propor a negativa de provimento do presente recurso.
PROPOSTA DE ENCAMINHAMENTO
10. Diante do exposto, submete-se o presente processo à consideração superior, propondo a adoção das seguintes medidas:
	a) conhecer do presente recurso, para, no mérito, negar-lhe provimento;
	b) comunicar à Unidade Jurisdicionada, ao recorrente e aos demais interessados da decisão que vier a ser proferida nestes autos."
É o relatório.

não há

Procurador Sergio Ricardo Costa Caribé.

APOSENTADORIA. INCORPORAÇÃO DE FUNÇÃO (QUINTOS) COM BASE NA PORTARIA-MEC 474/1987 SEM OBSERVÂNCIA DOS PARÂMETROS FIXADOS NO ACÓRDÃO 835/2012 - PLENÁRIO. PARCELA JUDICIAL RELATIVA A PLANO ECONÔMICO NÃO ABSORVIDA POR REESTRUTURAÇÕES REMUNERATÓRIAS POSTERIORES. ILEGALIDADE DO ATO. PEDIDO DE REEXAME. CONHECIMENTO. ARGUMENTOS INSUFICIENTES PARA ALTERAR A DELIBERAÇÃO RECORRIDA. NEGATIVA DE PROVIMENTO.

APOSENTADORIA (APOS)

Secretaria de Recursos (SERUR); Secretaria de Fiscalização de Pessoal (SEFIP).

Trata-se de pedido de reexame interposto por Manoel Antônio da Luz, servidor aposentado do Centro Federal de Educação Tecnológica de Alagoas, contra o Acórdão 1467/2017-TCU-Primeira Câmara (peça 29) , por meio do qual esta Corte considerou ilegal seu ato de aposentadoria pela inclusão de parcela judicial relativa a plano econômico e pela incorporação de gratificação pelo exercício de função (quintos) em valor acima do devido.
De início, conheço do apelo por preencher os requisitos atinentes à espécie. 
No mérito, a Secretaria de Recursos e o representante do MP/TCU, em pareceres uniformes, propõem negar provimento ao recurso.
Acolho as conclusões dos pareceres precedentes, incorporando-as às minhas razões de decidir, sem prejuízo das seguintes considerações. 
Em apertada síntese, o aposentado alega: ter havido decadência do direito do TCU de impugnar as aludidas parcelas, ofensa à segurança jurídica e à boa-fé; o exame de seu ato ocorreu a partir de edições normativas posteriores e ofensa à decisão judicial transitada em julgado no que tange à parcela de plano econômico.
Consoante remansosa Jurisprudência do TCU, o ato de aposentadoria tem natureza complexa e se aperfeiçoa apenas com o registro perante o Tribunal, momento em que os prazos decadenciais começam a fluir (Enunciado 278, da Súmula da Jurisprudência do TCU) . Antes da apreciação pelo TCU, o ato ostenta natureza precária, não havendo se falar em decadência.
Por esse motivo, o princípio da segurança jurídica só prevalece, na apreciação desses atos, em circunstâncias excepcionais, quando a impugnação do ato acarretar prejuízo insuportável e irreversível ao interessado, o que não é o caso. As irregularidades identificadas pelo Tribunal ensejarão apenas a correção de duas rubricas dos proventos. 
 Tampouco houve o exame do ato de aposentadoria segundo edições normativas posteriores a sua vigência, em 24/4/1995. Em relação ao cálculo dos quintos, o ato em questão se afastou dos parâmetros do Acórdão 835/2012-TCU-Plenário:
a) para os servidores que não ajuizaram ações judiciais (ou para os que o fizeram, mas não lograram êxito, em decisão transitada em julgado) , as parcelas de quintos com amparo na Portaria MEC 474/87 que tenham iniciado o seu exercício até 31/10/1991 devem ser pagas sob a forma de VPNI, ajustando-se o valor da parcela ao que era devido em 1º/11/1991, data de eficácia da Lei 8.168/1991, devidamente atualizado, desde então, exclusivamente pelos reajustes gerais concedidos ao funcionalismo, conforme preceitua o § 1º do art. 15 da Lei 9.527/1997; e
b) para os servidores que obtiveram decisões judiciais favoráveis transitadas em julgado, confirmadas em grau de recurso, os quintos de FCs devem ser calculados adequando-se o valor nominal às condições deferidas na sentença, de modo que a quantia inicial seja apurada na data da publicação do provimento jurisdicional de 1º grau e, a partir daí, transformada em VPNI, atualizada exclusivamente pelos reajustes gerais concedidos ao funcionalismo, conforme preceitua o § 1º do art. 15 da Lei 9.527/1997.
Assim, em que pese o interessado fazer jus a 5/5 de FC-5, a unidade técnica de origem registrou que a parcela deveria ser de R$ 4.307,03 ao invés de R$ 10.786,61.
Quanto à parcela judicial de plano econômico, é pacífico no TCU que a rubrica não se incorpora à remuneração de forma permanente, porquanto tem caráter de antecipação salarial. Ademais, ainda que a sentença judicial determine a sua incorporação de forma definitiva, a execução da sentença deve ocorrer nos termos do Acórdão 2161/2005-TCU-Plenário:
9.2.1.2. recalcular, em cada caso, o valor nominal deferido por sentença judicial relativa a planos econômicos, de tal forma que a quantia inicial seja apurada, quando possível, na data do provimento jurisdicional, limitando-se essa revisão ao prazo de 5 anos anteriores. Acrescentar ao valor nominal calculado na data da sentença, apenas os reajustes gerais de salário do funcionalismo público federal ocorridos no período e subtrair as sucessivas incorporações decorrentes de novas estruturas remuneratórias criadas por lei, até a absorção integral dessa vantagem;
 Dessa forma, a VPNI deve ser absorvida por alteração remuneratória posterior, ocasião em que se principia nova ordem jurídica de remuneração. Vale destacar que, conforme orientação dos Tribunais Superiores, não há direito adquirido a regime de vencimentos. 
No presente caso, a comparação das fichas financeiras do interessado relativas a outubro de 2009 e março de 2016 (peça 24) indica que a parcela já deveria ter sido completamente absorvida pelas alterações remuneratórias ocorridas no período.
Quanto à alegação de ofensa à coisa julgada, vale registrar que a decisão judicial mencionada pelo recorrente, proferida no âmbito do processo 0102500-40.1990.5.19.0003, determina à entidade que se abstenha de descumprir decisão que concedeu a implantação do percentual de 49,13%, nos vencimentos dos reclamantes.
Entretanto, além de a coisa julgada alcançar apenas o estado de coisas sobre o qual incide a sentença, não se estendendo a inovações posteriores, a exemplo do advento de lei que altera a estrutura remuneratória do servidor, o título judicial em questão alcança apenas os vencimentos dos autores (ou seja, sua remuneração na atividade) , sem repercussão nos proventos de aposentadoria. 
Assim, em sintonia com o voto condutor do Acórdão 3502/2016-TCU-Primeira Câmara (Relator Ministro Benjamin Zymler) , é preciso diferenciar a relação jurídica de servidores ativos com a União daquela que envolve aposentados e pensionistas, de forma que não há se falar de transposição automática e acrítica de pretensos direitos havidos na atividade para a inatividade.  
Por essas razões, deve ser negado provimento ao presente pedido de reexame. 
Ante o exposto, voto no sentido de que o Tribunal adote o acórdão que ora submeto à deliberação deste colegiado.
TCU, Sala das Sessões Ministro Luciano Brandão Alves de Souza, em 25 de junho de 2019.
WALTON ALENCAR RODRIGUES 
Relator